---
title: "Effect Displays with Tbll_effect"
author: "Wolfgang Peter"
date: "`r Sys.Date()`"
output: rmarkdown::html_vignette
vignette: >
  %\VignetteIndexEntry{Effect Displays with Tbll_effect}
  %\VignetteEngine{knitr::rmarkdown}
  %\VignetteEncoding{UTF-8}
---
  
  
```{r,setup, include=FALSE}
#
knitr::opts_chunk$set(
  echo = TRUE,
  warning = FALSE,
  message = FALSE,
  fig.width = 8,
  fig.height = 6
)

# libs
library(stp25tools2)
library(effects)
library(ggplot2)
library(cowplot)
library(car)  # Für plotting Funktionen

```


Diese Vignette demonstriert die Verwendung der `Tbll_effect` Funktion für
verschiedene Regressionsmodelle, einschließlich Transformationen und
spezieller Effekt-Darstellungen.


```{r data, include=FALSE}
DF <- data.frame(
  y = c(12, 15, 23, 44, 11, 44, 49, 27, 25, 8,
        11, 10, 28, 15, 34, 20, 31, 55, 15, 34,
        47, 11, 27, 9, 12, 15, 7, 15, 42, 14,
        19, 24, 20, 10, 38, 28, 36, 9, 31),
  iq = c(91, 95, 103, 116, 88, 116, 118, 106, 105, 82,
         88, 87, 107, 95, 111, 100, 109, 120, 95, 111,
         117, 88, 106, 85, 91, 95, 81, 95, 115, 94,
         99, 104, 100, 87, 113, 107, 112, 84, 109)
)
DF$log.y <- log(DF$y)

```



## Modelle erstellen

```{r models}
fit.linear <- lm(y ~ iq, DF)
fit.log.y <- lm(log.y ~ iq, DF)
fit.model.log <- lm(log(y) ~ iq, DF)
```



## Grundlegende Effekt-Darstellungen

### Lineares Modell


```{r basic-effects}
Tbll_effect(fit.linear, "iq", include.ci = FALSE)
```
### Modell mit log-transformierter abhängiger Variable


```{r}
Tbll_effect(fit.log.y, "iq", include.ci = FALSE)
```
### Modell mit log(y) in der Formel
```{r}
Tbll_effect(fit.model.log, "iq", include.ci = FALSE)
```


## Transformationen anwenden



```{r}
Tbll_effect(fit.log.y, "iq", include.ci = FALSE,
            transformation = list(link = log, inverse = exp))

Tbll_effect(fit.model.log, "iq", include.ci = FALSE,
            xlevels = list(iq = c(90, 100, 110)),
            transformation = list(link = log, inverse = exp))
```



## Vergleich mit effects::effect()

Direkter Aufruf von `effects::effect()`


```{r}
effects::effect("iq", fit.model.log,
                xlevels = list(iq = c(90, 100, 110)),
                transformation = list(link = log, inverse = exp))
```


## Grafische Darstellungen

```{r plot-grid, fig.cap="Vergleich verschiedener Modell-Darstellungen"}

p1 <- plot(effect("iq", fit.linear, partial.residuals = TRUE),
           main = "y (linear)")

p2 <- plot(effect("iq", fit.log.y, partial.residuals = TRUE),
           main = "log.y Modell")

p3 <- plot(effect("iq", fit.log.y, partial.residuals = TRUE,
                  transformation = list(link = log, inverse = exp)),
           main = "log.y + Transformation")

p4 <- plot(effect("iq", fit.model.log, partial.residuals = TRUE),
           main = "log(y) Modell")

p5 <- plot(effect("iq", fit.model.log, partial.residuals = TRUE,
                  transformation = list(link = log, inverse = exp)),
           main = "log(y) + Transformation")

plot_grid(p1, p4, p5, NULL, p2, p3, ncol = 3)
```


## Interpretation der Ergebnisse

### Lineares Modell (p1)
- Direkte lineare Beziehung zwischen IQ und y
- Partielle Residuen zeigen die Streuung um die Regressionslinie

### Log-Transformierte Modelle (p2-p5)
- p2/p4: Effekte auf der log-Skala
- p3/p5: Zurücktransformierte Effekte auf der originalen Skala
- Die Transformation macht nicht-lineare Beziehungen sichtbar

### Tbll_effect vs. effects::effect()
- `Tbll_effect` bietet formatierte Ausgaben mit Konfidenzintervallen
- Integriert Fallzahlen und Standardfehler
- Ermöglicht flexible Term-Spezifikationen via Formeln


## Erweiterte Beispiele


```{r}
# Mit Fallzahlen und Konfidenzintervallen.
Tbll_effect(fit.linear, "iq", include.n = TRUE, include.ci = TRUE, digits = 2)

# Multiple Term-Spezifikation via Formula.
Tbll_effect(fit.linear, ~ iq, include.ci = TRUE)
```





## Plots

Enhanced Plot Function for 'effects' Objects

```{r model-2,include=FALSE}
require(dplyr)
require(stp25tools2)
require(flexplot)
#require(emmeans)
#require(flextable)

mtcars2 <- mtcars |>
  dplyr::mutate(
    vs   = factor(vs, labels = c("V-shaped", "straight")),
    am   = factor(am, labels = c("automatic", "manual")),
    cyl  = ordered(cyl),
    gear = ordered(gear),
    carb = ordered(carb),
     mpg =mpg * 0.425143707,
    wt = wt *0.4535923744953
  ) |> Label(
    mpg	 = "Fuel consumption (km/l)",
    cyl	 = "Number of cylinders",
    disp = "Displacement (cu.in.)",
    hp	 = "Gross horsepower",
    drat = "Rear axle ratio",
    wt   = "Weight (kg)",
    qsec = "1/4 mile time",
    vs   = "Engine",
    am   = "Transmission",
    gear = "Number of forward gears",
    carb = "Number of carburetors"
  )

fit <- lm(mpg ~ hp * wt + vs +  am * cyl  , data = mtcars2)

Tbll_effect(fit)

```


```{r}
# lattice::trellis.par.set(effectsTheme())
lattice::trellis.par.set(bw_theme(farbe(n=5), lwd = 1))
```



```{r, fig.cap="Modell-Darstellungen effects::allEffects"}
# effects::allEffects
plot_effect(
  fit,
  labels = get_label(mtcars2),
  main = letters[1:3],  #as.roman(1:3),
  # cex= 1,
  space = "right",
  columns = 1,
  rel_widths = c(3, 4),
  rel_heights = c(5, 6)
)
```






```{r, fig.cap="Modell-Darstellungen effects::effect", fig.height=3, fig.width=5}
# effects::effect()
plot_effect(fit,  ~ cyl * am)
```


```{r, fig.cap="Modell-Darstellungen effects::effect", fig.height=3, fig.width=4.3}
# effects::effect()
plot_effect(fit,  ~ am * cyl,    
            ylab = "Fuel consumption (km/l)" )
```



```{r, fig.cap="Modell-Darstellungen effects::predictorEffect", fig.height=3, fig.width=7}
#effects::predictorEffect 
plot_effect(fit, predictor = ~ am * cyl)
```



```{r alt-flexplot, fig.cap="Modell-Darstellungen flexplot::visualize", fig.height=3, fig.width=6}
# flexplot ggplot-object
flexplot::visualize( fit, "model", mpg ~ cyl |  am)

```



# Unterschied partial.residuals vs. Streudiagram

Wenn nur ein Effect im Modell aufgenommen wurde 
sind die partial.residuals und die tatsächlichen Werte identisch. Bei meheren verschieben sich die Werte.


```{r}
library(effects)
library(lattice)

fit <- lm(mpg ~ hp*wt+am, data = mtcars)
eff <- effect("hp", fit, partial.residuals = TRUE)

# Trellis-Objekt erzeugen, aber noch nicht plotten
trel <- plot(eff)

# Ursprüngliche Panel-Funktion sichern
orig_panel <- trel$panel

# Update: erst original Panel aufrufen, dann Punkte hinzufügen
trel2 <- update(trel,
                panel = function(x, y, ...) {
                  orig_panel(x, y, ...)  # ruft die standardmäßige Effekt-Darstellung auf
                  panel.points(mtcars$hp, mtcars$mpg,
                               pch = 16, cex = 0.8, col = "blue")
                }
)

# Jetzt zeichnen
cowplot::plot_grid(
trel,trel2)

```




## Praxis-Tipps

1. **Transformationen**: Verwenden Sie `transformation` für nicht-lineare Modelle
2. **xlevels**: Spezifizieren Sie konkrete Werte für Prädiktoren mit `xlevels`
3. **Formeln**: Nutzen Sie Formel-Syntax für komplexe Term-Spezifikationen
4. **Fallzahlen**: `include.n = TRUE` zeigt die Anzahl der Beobachtungen pro Level
5. **Digits**: Passen Sie die Rundung mit `digits` an

