---
title: "Kreuztabellen mit Tbll_xtabs"
output: rmarkdown::html_vignette
vignette: >
  %\VignetteIndexEntry{Kreuztabellen mit Tbll_xtabs}
  %\VignetteEngine{knitr::rmarkdown}
  %\VignetteEncoding{UTF-8}
---

```{r, include = FALSE}
knitr::opts_chunk$set(
  collapse = TRUE,
  comment = "#>"
)
```

```{r setup, include = FALSE}
library(stp25output2)
library(stp25tools2)
```

## Einführung

Kontingenztafeln, Kontingenztabellen oder Kreuztabellen zeigen die Häufigkeitsverteilung zweier oder mehrerer kategorialer Variablen.
Sie dienen dazu, statistische Abhängigkeiten zwischen Variablen zu erkennen und zu quantifizieren.

Kreuztabellen können sowohl **deskriptiv** als auch mittels **inferenzstatistischer Tests** oder **log-linearer Modelle** analysiert werden.

Die Hypothesen des Chi-Quadrat-Tests auf Unabhängigkeit lauten:

* **(H_0)**: Die Variablen sind unabhängig (keine Assoziation).
* **(H_1)**: Die Variablen sind nicht unabhängig (es liegt eine Assoziation vor).

---

## Statistische Auswertung in `Tbll_xtabs()`

`Tbll_xtabs()` unterstützt verschiedene Maße und Tests zur Beurteilung von Kreuztabellen:

### **Zusammenhangsmaße**

* **Kontingenzkoeffizienten**

  * Chi-Quadrat-Koeffizient
  * Pearson-Kontingenzkoeffizient
  * **Cramers V**
  * Phi-Koeffizient (für 2×2-Tabellen)

* **Fehlerreduktionsmaße**

  * Goodman & Kruskal’s Lambda (λ)
  * Goodman & Kruskal’s Tau (τ)

### **Tests**

* Chi-Quadrat-Test der Unabhängigkeit (`chisq.test()`)
* Vierfeldertest / Odds-Ratio-Test (bei 2×2 Tabellen)
* Sensitivität, Spezifität, PPV, NPV (bei 2×2 Konfusionsmatrix)
* Exakter Test nach Fisher (`fisher.test()`)
* Cochran–Mantel–Haenszel-Test (`mantelhaen.test()`) bei stratifizierten 2×2-Tabellen

### **Weitere Verfahren**

* **Log-lineare Modelle** zur Analyse von Mehrfachabhängigkeiten
* Grafische Darstellung: **Mosaikplots**, Assoziationsplots
* Korrespondenzanalyse (Paket **ca**)

---

## Inferenzstatistik

### **Chi-Quadrat-Test und Fisher-Test**

Der Chi-Quadrat-Test prüft, ob die beobachteten Häufigkeiten signifikant von den zu erwartenden Häufigkeiten unter Unabhängigkeit abweichen.
Wenn erwartete Zellhäufigkeiten kleiner als 5 sind, ist der **Fisher-Exact-Test** zu bevorzugen.

### **Cochran–Mantel–Haenszel-Test**

Der CMH-Test untersucht, ob in mehreren 2×2-Tabellen (z. B. über Gruppen hinweg) ein gemeinsamer Zusammenhang besteht und kontrolliert dabei für Confounder.

---

## Kontingenzmaße

Kontingenzmaße quantifizieren **die Stärke eines Zusammenhangs**, unabhängig vom Signifikanztest.

### **Cramers V**

Cramers V ist ein normiertes Maß (0–1).
Typische Faustregeln:

* **V = 0**: kein Zusammenhang
* **0 < V < 0.2**: schwacher Zusammenhang
* **0.2 ≤ V < 0.6**: mittlerer Zusammenhang
* **0.6 ≤ V < 1**: starker Zusammenhang
* **V = 1**: perfekter Zusammenhang

(Achtung: Die Stärkeinterpretation hängt von Stichprobengröße und Tabellenstruktur ab.)

---

## Odds Ratios und Relative Risiken

Für 2×2-Tabellen sind **Odds Ratio (OR)** und **Relatives Risiko (RR)** zentrale Effektmaße.


### Interpretation von Odds Ratio und Relativem Risiko

**Relatives Risiko (RR)**
Das Relative Risiko vergleicht die *Wahrscheinlichkeit* eines Ereignisses zwischen zwei Gruppen.

$$RR = \frac{p_{\text{Exponiert}}}{p_{\text{Nicht exponiert}}}$$


**Interpretation:**

* **RR = 1** → kein Unterschied zwischen den Gruppen
* **RR > 1** → Risiko ist in der exponierten Gruppe erhöht
* **RR < 1** → Risiko ist in der exponierten Gruppe verringert (Schutzeffekt)

Beispiel:
Ein RR von **2.0** bedeutet: *Die exponierte Gruppe hat doppelt so häufig das Ereignis wie die Vergleichsgruppe.*

---

**Odds Ratio (OR)**
Die Odds Ratio vergleicht die *Quoten* (Odds) zweier Gruppen:

$$OR = \frac{\text{Odds}*{\text{Exponiert}}}{\text{Odds}*{\text{Nicht exponiert}}}$$


**Interpretation:**

* **OR = 1** → kein Unterschied der Quoten
* **OR > 1** → höhere Quote in der exponierten Gruppe
* **OR < 1** → geringere Quote (Schutzeffekt)

Beispiel:
Ein OR von **3.0** bedeutet: *Die Odds des Ereignisses sind in der exponierten Gruppe dreimal so hoch.*

### Umrechnung: OR → RR

Für logistische Regressionsmodelle:
$$RR=\frac{1+exp(-\beta_0)}{1+exp(-\beta_0 - \beta_1)}$$
 

Alternative Umformung:

$$RR = \frac{OR} {1 – p + (p \cdot OR)}$$

wobei (p) die Inzidenz in der Referenzgruppe ist.
Where p is the base-rate risk - the probability of the event without the intervention.

---

## Mosaic-Plot

Ein Mosaikplot visualisiert eine Kontingenztabelle, indem die Fläche der einzelnen Rechtecke proportional zu den beobachteten Häufigkeiten ist.
Zusätzlich können Abweichungen von den erwarteten Häufigkeiten farblich markiert werden (z. B. Residuen).

---

## Log-Lineare Modelle

Log-lineare Modelle analysieren Abhängigkeiten in mehrdimensionalen Kontingenztafeln.
Im Gegensatz zur Regression wird hier **nicht** zwischen abhängiger und unabhängiger Variablen unterschieden; alle Variablen sind kategorial.

Empfehlungen:

* Die erwarteten Zellhäufigkeiten sollten ausreichend groß sein (mind. 5 pro Zelle).
* Bei Tabellen mit drei Faktoren (A, B, C) werden typischerweise fünf Standardmodelle geprüft:

| Modell                       | Modellformel      | Symbol       |
| ---------------------------- | ----------------- | ------------ |
| Gegenseitige Unabhängigkeit  | ~ A + B + C       | [A][B][C]    |
| Gemeinsame Unabhängigkeit    | ~ A * B + C       | [AB][C]      |
| Bedingte Unabhängigkeit      | ~ (A + B) * C     | [AC][BC]     |
| Alle Zwei-Wege-Assoziationen | ~ A*B + A*C + B*C | [AB][AC][BC] |
| Sättigtes Modell             | ~ A * B * C       | [ABC]        |

Weitere Details siehe: *vcdExtra*-Vignette zu log-linearen Modellen.

---



## 2x2 Tabelle


```{r, include=FALSE}
# Datensatz als Einzelbeobachtungen erstellen:

 
DF <- data.frame(
  Exposition = c(rep("exponiert",24+96),  rep("nicht-exponiert", 48+592)),
  Ereignis =  factor(c(
   rep("krank", 24), rep("nicht-krank", 96),      # Exponiert
   rep("krank", 48), rep("nicht-krank", 592))       # Nicht exponiert
  )
)
```

Simples Auszaehlen und Chi-Quadrat Test.



```{r, results='asis'}
# Inzidenzrate exponiert
Tbll_xtabs(Exposition ~  Ereignis, 
           DF,
           margin="Exposition", 
           include.test = TRUE ) |> Output(output="html")
```


### Jetzt von Hand

```{r}
xtabs(~ Exposition + Ereignis, DF) -> x_data
(prcnt <- addmargins(prop.table(x_data, margin = 1), 2))
```

  - OR mit Fisher-Test
```{r}
x_data |> fisher.test()
 
```

  - OR mit DescTool
  
```{r}
(OR <- DescTools::OddsRatio(x_data))
(RR<- DescTools::RelRisk(x_data))
```

  -  RR aus OR 

wobei (p) die Inzidenz in der Referenzgruppe ist.

```{r}
p <-prcnt[2,1]
  OR/((1-p) + p*OR)
# library(effectsize)
# oddsratio_to_riskratio
```


### GLM-Modelle

  - Binomial-Modellen (log-linear)

```{r}
mod <- glm(Ereignis ~ Exposition, data = DF, family = binomial)
#summary(mod)
OR_glm <- exp(coef(mod)[2])
round(OR_glm,2)
```

  - Binomial-Modellen mit xtabs

```{r}
# long-x-tab data
x_data_long <-xtabs(~ Exposition + Ereignis, DF) |>
  data.frame()
# wieder zurueck 
# xtabs(Freq ~ Exposition + Ereignis, x_data_long)

glm_logistic <- glm( Ereignis~ Exposition,
                    data=x_data_long, 
                    weights = Freq,
                    family = binomial())
#OR
OR_glm <- exp(coef(glm_logistic)[2])
round(OR_glm ,2)
```

  - Poisson-Modellen. Das Poisson-Modellen kann sowohl OR (log-linear) als auch RR (log-binomial-Approximation) schaetzen.

```{r}
glm_poisson <- glm(Freq ~ Ereignis*Exposition,
                      data = x_data_long,  
                    family = poisson())

RR_OR_glm <- exp(coef(glm_poisson))[3:4]
round(RR_OR_glm, 3)
```

  - Log-Linear Models
```{r}
require(MASS)
require(vcd)
(mart.1 <- MASS::loglm(~ Exposition + Ereignis, data = x_data))
(x_lor <- oddsratio(x_data, log = FALSE)) # odds ratio

confint(x_lor)
summary(x_lor)
coef(x_lor)
```








## Zusammenfassung

`Tbll_xtabs()` stellt eine umfassende Funktion zur Analyse von Kontingenztafeln bereit, inklusive:

* Häufigkeitstabellen
* Effektmaße
* Signifikanztests
* grafische Darstellungen
* Erweiterungen mit log-linearen Modellen

Damit eignet sich die Funktion sowohl für einfache 2×2-Tabellen als auch für komplexere mehrdimensionale Analysen.


